【裁判字號】    89,上訴,1760
【裁判日期】    890229
【裁判案由】    過失致死等
【裁判全文】
臺灣高等法院刑事判決                          八十九年度上訴字第一七六○號
    上  訴  人
    即  被  告  丙○○
右上訴人因被告過失致死等案件，不服臺灣基隆地方法院八十九年度訴字第九六二號
，中華民國八十九年二月二十九日第一審判決（起訴案號：臺灣基隆地方法院檢察署
八十九年度偵字第三五三七號）提起上訴，本院判決如左：
    主  文
原判決關於丙○○共同連續行使業務登載不實文書罪暨執行刑部分撤銷。
丙○○被訴共同連續行使業務登載不實文書部分無罪。
其他上訴駁回。
    事  實
一、丙○○於民國八十六年八月初，承包施作「台灣省台北縣內鄉道村里道路危險老
    舊橋樑整建計畫工程台二丁線道路瑞八橋工程」，為從事營造業務之實際負責人
    ，為吊裝該橋鋼構橋樑，向方桂花（另案經本院判決確定）負責之聯太重機械有
    限公司（下稱聯太公司）承租移動式起重機（俗稱吊車），聯太公司乃於同月七
    日調派該公司所僱用從事吊車操作業務之林金龍（另案經本院判決確定）及助手
    何明宗，駕駛吊車前往臺北縣瑞芳鎮○○路二九號前施作之橋樑改建工程工地工
    作。丙○○及聯太公司均為何明宗之雇主，丙○○並為現場施工方式之指揮，本
    應注意該工地路旁，立有臺灣電力股份有限公司編號中正十三右高分分三號電桿
    ，電桿上九公尺高之處有架空電線，電壓為一萬一千四百伏特，且未裝設絕緣用
    防護裝置，而僱用勞工於架空電線之接近場所使用移動式吊車作業時，該作業勞
    工若於作業中，有因身體等之接觸或接近該電路引起感電之虞者，應設置護圍、
    或於該電路四周裝置絕緣用防護裝備等設備，或採取移開該電路之措施，依當時
    情形又無不能注意之情事，竟疏於注意未採取必要之安全措施。於同日十四時許
    ，因林金龍於中午休息，原應注意將吊車之吊索收回固定，以防強風將吊索吹偏
    觸及架空高壓電線而感電，竟疏於注意未將吊索收回固定，以致吊索遭強風吹飄
    偏離觸及架空高壓電線，電流經由吊臂導電，流經當時站立於吊車旁之何明宗右
    手食指、中指、左手掌外側部，再自何明宗之右下肢腓肌部、左腳跟部流出，何
    明宗因遭此電擊以致心臟麻痺當場死亡。
二、案經被害人何明宗之父甲○○、母乙○○○訴由基隆地方法院檢察署檢察官偵查
    起訴。
    理  由
壹、上訴駁回部分：
一、上訴人即被告丙○○經合法傳喚無正當之理由未到庭，惟其於偵審中固坦承伊為
    右開工程鋼結構現場負責人，伊向聯太公司承租移動式起重機，聯太公司指派司
    機林金龍、助手何明宗前往改建工程現場工作，及何明宗於該工地現場觸電死亡
    ，高壓電沒有包覆確為伊之錯誤等情，惟於本院又辯稱：伊並非雇主，工程之實
    際承攬人應為聯太公司，何明宗發生不幸結果，應由聯太公司負完全之責任云云
    。
二、惟查：（一）、本件死者何明宗於上開時地因電擊死亡之事實，業據告訴人死者
    之父甲○○、死者之母乙○○○指述明白，核與上開工地工作之證人蘇晉文於另
    案偵查中（臺灣基隆地方法院檢察署八十七年度偵字第三一五七號被告聯太重機
    械有限公司等違反勞工安全衛生法案卷，下稱同前另案偵查卷）供述情節大致相
    符，並經檢察官督同法醫相驗明確，有相驗屍體證明書、驗斷書各一份及勘驗筆
    錄影本 (參同前另案偵查卷) 可按；（二）、被告丙○○為「台灣省台北縣內鄉
    道村里道路危險老舊橋樑整建計畫工程台二丁線道路瑞八橋工程」之實際負責人
    ，並向聯太公司承租移動式起重機在現場施工，丙○○負責在工作現場監督工程
    之進行，不僅為被告於本院訊問時所是認，並經證人即現場駕駛吊車之司機林金
    龍於原審時結證明白（參原審刑事卷宗第三十五頁反面），被告丙○○既向聯太
    公司租用吊車在其工地上從事吊掛作業，而死者係被聯太公司指派到改建工程工
    地現場工作，且被告丙○○必須到工作現場指揮監督工程之進行，其係何明宗之
    雇主，應足認定。而雇主依據勞工安全衛生法第五條第一項暨勞工安全衛生設施
    規則第二百六十三條規定，僱用勞工於架空電線之接近場所使用移動式吊車作業
    時，該作業勞工若於作業中，有因身體等之接觸或接近該電路引起感電之虞者，
    應設置護圍、或於該電路四周裝置絕緣用防護裝備等設備，或採取移開該電路之
    措施，此係被告丙○○擔任雇主所應負之注意義務。詎料本件改建工程工地現場
    完全無絕緣設備，且依據臺灣省政府勞工處北區勞工檢查所八十六年十月二十二
    日，八十六北檢四字第一七七四０號函所檢附職業災害檢查報告書及現場照片四
    張顯示（參同前另案偵查卷），事發時所提供之工作地點確無絕緣防護裝置，被
    告丙○○違反此項義務，復因林金龍疏未注意於休息時間收回吊索，致吊索觸擊
    電線導電使何明宗遭電擊死亡之災害，足堪認定；（三）、再被告丙○○為本件
    工程之實際負責人，對於工地現場重機械之施工，工地現場之安全設備是否符合
    規定本具有注意義務，況依據同前另案偵查卷附之現場照片，該架空之電線非常
    明顯，被告丙○○於施工現場應無不能注意之情形，其卻罔顧施工人員工作之安
    全，未設置任何絕緣設備，其違反注意義務之過失責任，至為顯然。又案發現場
    之移動式起重機司機林金龍疏於將吊索收回固定，同為致生本件何明宗死亡之原
    因而有過失，惟仍不能減免被告之過失責任。且被告之過失與本件死亡之結果間
    有相當因果關係。
三、查被告丙○○為本件「台灣省台北縣內鄉道村里道路危險老舊橋樑整建計劃工程
    台二丁線道路瑞八橋工程」從事營造業務之實際負責人，並為死者何明宗之雇主
    ，其所為係違反勞工安全衛生法第五條第一項第三款雇主對於防止電、熱及其他
    之能引起危害之作業場所，應有符合標準之必要安全衛生設備之規定，致發生同
    法第二十八條第二項第一款死亡災害之職業災害，應依勞工安全衛生法第三十一
    條第一項之規定論處及觸犯刑法第二百七十六條第二項之業務過失致人於死罪。
    被告丙○○所犯上開勞工安全衛生法之罪與業務過失致人於死罪間，係一行為觸
    犯數罪名，為想像競合犯，應從一重之業務過失致人於死罪處斷。
四、原審以被告所為右開犯行，罪證明確，適用勞工安全衛生法第三十一條第一項、
    第五條第一項第五款、第二十八條第二項第一款、刑法第二百七十六條第二項、
    第五十五條、罰金罰鍰提高標準條例第一條前段之規定，並審酌被告丙○○之過
    失程度及情節導致職業災害並傷及人命，危害非微，又曾與被害人家屬達成民事
    和解，惟竟於前案判決後拒不履行賠償責任，無真正悔過之誠意，並參酌其他犯
    罪相關之一切情狀，量處有期徒刑三月，經核無不合。被告上訴意旨否認犯罪，
    並指摘原判決不當，非有理由，應予駁回。
貳、撤銷改判部分：
一、公訴意旨另以：被告丙○○為從事營造工程之工頭，為從事營造業務之人，明知
    戴柯雙花（另經原審判決未提起上訴）係設於臺北縣五股鄉○○路○段五七號保
    圓營造有限公司（下稱保圓公司）之負責人，亦為從事業務之人。被告與戴柯雙
    花二人均明知工程營造涉及專業，各類營造工程分別情形，各需有一定資格者始
    得承作，否則易生危險，影響使用營造物之不特定人之安全。嗣台北縣瑞芳鎮公
    所於八十五年間公開招標「台灣省台北縣內鄉道村里道路危險老舊橋樑整建計畫
    工程台二丁線道路瑞八橋工程」，該項工程之參標廠商資格限定為丙級營造商，
    被告欲參與投標，但無丙級營造商之資格，即向戴柯雙花情商「借牌」投標，得
    標後會補給相關稅金，戴柯雙花明知被告無參與投標資格，竟仍同意被告利用保
    圓公司之名義參與上開工程之投標。被告於購得投標文件後，即持往保圓公司，
    在該公司內，由戴柯雙花將保圓公司之印章及負責人章蓋於投標文件上，並填載
    投標人為保圓公司之不實事項，在其業務上製作之投標文件上，供被告持往台北
    縣瑞芳鎮公所參與投標，嗣開標結果，被告以保圓公司名義得標，致台北縣瑞芳
    鎮公所誤以為確係丙級營造商保圓公司投標，竟於決標後與丙○○簽訂「工程合
    約」，被告與戴柯雙花明知保圓公司實際上未投標，卻在該「工程合約」書上以
    保圓營造公司名義和台北縣瑞芳鎮公所簽訂合約，使被告得以保圓公司之名義矇
    混得標施作工程，爾後，在該項工程驗收、撥款時，被告與戴柯雙花二人仍以保
    圓公司名義簽立相關文件，足生損害於台北縣瑞芳鎮公所對於公共工程開標、簽
    約、驗收及撥款審核之正確性。因認被告連續犯有刑法第二百十六條、第二百十
    五條之行使業務上登載不實罪嫌。
二、訊據被告丙○○雖不否認與戴柯雙花共同以保圓公司之名義投標台北縣瑞芳鎮公
    所之「台灣省台北縣內鄉道村里道路危險老舊橋樑整建計畫工程台二丁線道路瑞
    八橋工程」之事實，惟辯稱：本件工程之招標，伊得到戴柯雙花經營之保圓公司
    之授權，以保圓公司名義參與投標，實際由伊完成上開工程，此種行為屬營造業
    之慣例，並無行使業務登載不實之事實等語。
三、經查公訴人所指被告無丙級營造商之資格，其為圖承包台北縣瑞芳鎮公所八十五
    年公開招標「台灣省台北縣內鄉道村里道路危險老舊橋樑整建計劃工程台二丁線
    道路瑞八橋工程」，乃與保圓公司負責人戴柯雙花共同商議，由保圓公司出面參
    與投標，保圓公司得標後，並與瑞芳鎮公所簽訂合約，實際施工則由被告負責，
    嗣鎮公所驗收、撥款，仍以保圓公司名義簽立相關文件等情，不僅為被告所是認
    ，核與戴柯雙花於原審及檢察官訊問時供述情節相符，並有工程合約書一份在卷
    可稽（參偵查卷宗第四十五頁至第五十三頁）。惟按刑法第二百十五條之業務登
    載不實文書罪，必須係從事業務之人，明知為不實之事項而登載於其業務上作成
    之文書，且足以生損害於他人，始足當之，此觀諸該法條文義自明。本件公訴人
    所指之右開行為，自以保圓公司投標、填寫投標文件、保圓公司得標後簽訂工程
    合約，乃自工程驗收、撥款，均由保圓公司名義為之，保圓公司之負責人戴柯雙
    花，均知情並予以同意，保圓公司對本件工程之施工、後果均須負法律責任，自
    無登載不實可言。況本件工程經被告實際完工後，亦經鎮公所驗收、撥款，益證
    被告所為上開行為並未造成鎮公所上開工程之損害。綜上所述，被告所為，尚與
    刑法上業務登載不實文書罪之犯罪構成要件有間，應不成立犯罪。原審未察，遽
    認被告與戴柯雙花有共同連續行使業務登載不實文書之行為，而為有罪之判決，
    自有未合，被告提起上訴指摘原判決此部分不當，為有理由，自應由本院就此部
    分予以撤銷改判，諭知無罪之判決。
參、被告經合法傳喚，無正當之理由不到庭，爰不待其陳述逕行判決，併予敘明。
據上論斷，應依刑事訴訟法第三百六十八條、第三百六十九條第一項前段、第三百七
十一條、第三百六十四條、第三百零一條第一項，判決如主文。
本案經檢察官劉靜婉到庭執行職務。
中    華    民    國    八十九    年        八      月三十一      日
                            臺灣高等法院刑事第十五庭
                                審判長法  官  房  阿  生
                                      法  官  雷  元  結
                                      法  官  鄧  振  球
右正本證明與原本無異。
業務過失致死部分，如不服本判決應於收受送達後十日內向本院提出上訴書狀，其未
敘述上訴之理由者並得於提起上訴後十日內向本院補提理由書（均須按他造當事人之
人數附繕本）。
其他部分不得上訴。
                                      書記官  洪  秋  帆
中    華    民    國    八十九    年        九      月        六        日
附錄：本案論罪科刑法條全文
刑法第二百七十六條第二項
從事業務之人，因業務上之過失犯前項之罪者，處五年以下有期徒刑或拘役，得併科
三千元以下罰金。


司法院資訊處製作；財團法人民間司法改革基金會備份。
